臺灣臺南地方法院民事判決
110年度訴字第1523號
原      告  宋敏琪  
訴訟代理人  郭俊銘律師
被      告  阮苓綝  

上列當事人間請求遷讓房屋等事件，本院於民國111年8月16日言
詞辯論終結，本院判決如下：
    主    　文
一、被告應將門牌號碼臺南市○區○○路0段000號房屋騰空遷讓交
    還原告，並自民國111年4月10日起至交還該屋之日止，按月
    給付原告新臺幣65,000元。
二、訴訟費用新臺幣13,573元由被告負擔。
三、本判決於原告以新臺幣420,000元為被告供擔保後，得假執
    行。但被告以新臺幣1,260,500元為原告預供擔保後，得免
    為假執行。
    事實及理由
壹、程序方面：
    按訴狀送達後，原告不得將原訴變更或追加他訴，但擴張或
    減縮應受判決事項之聲明者，不在此限，民事訴訟法第255
    條第1項第3款定有明文。查原告起訴原請求：㈠被告應將門
    牌號碼臺南市○區○○路0段000號房屋（下稱系爭房屋）騰空
    ，全部遷讓交還原告。㈡被告應給付原告新臺幣（下同）210
    ,800元，及自起訴狀繕本送達翌日起至清償日止，按週年利
    率百分之5計算之利息。㈢被告應自起訴狀繕本送達翌日起至
    遷讓系爭房屋之日止，按月給付原告65,000元。㈣願供擔保
    ，請准宣告假執行。嗣於訴訟中，因兩造就租金部分達成和
    解，此有本院民國111年3月14日準備程序筆錄及和解筆錄可
    參（本院卷第154、217至218頁），原告乃變更請求為：㈠被
    告應將系爭房屋騰空遷讓交還原告。㈡被告應自111年4月10
    日起至遷讓系爭房屋之日止，按月給付原告65,000元。㈢願
    供擔保，請准宣告假執行。核原告上開所為，屬減縮應受判
    決事項之聲明，揆諸前揭規定，並無不合，應予准許。
貳、實體方面：
一、原告主張：
　㈠系爭房屋為原告所有，兩造於110年3月5日簽立不動產租賃契
    約書（下稱系爭租約）並辦理公證在案，約定被告向原告承
    租系爭房屋，租賃期間自110年3月19日起至115年4月9日止
    ，被告應於每月10日前繳納租金65,000元，如有積欠租金達
    2個月（含）以上，經原告定期催告繳納仍未繳納之情事，
    原告得不待租期屆滿，即終止租約。詎被告自110年6月起即
    未給付任何租金，原告於110年11月10日寄發台南文元郵局
    第179號存證信函（下稱110年11月10日存證信函），通知被
    告於函到5日內至原告住所繳納自110年5月起至110年11月10
    日止，積欠之租金共405,800元，該函嗣因招領逾期而遭退
    回，惟依系爭租約第13條約定，仍應以郵寄日視為被告已受
    送達，是被告經原告定期催告繳納仍未繳納，原告自得依系
    爭租約第7條第2項約定，以本件起訴狀繕本之送達，作為終
    止系爭租約之意思表示。又如認110年11月10日存證信函之
    送達不合法，因兩造於本件訴訟中之111年3月14日曾就租金
    部分達成和解，並簽立和解筆錄，約定被告應於111年3月16
    日前，給付原告自110年6月10日至111年4月9日共10個月相
    當於租金之金額650,000元，雙方約定亦屬有定期催告之性
    質，被告迄未給付，原告亦得依系爭租約第7條第2項約定，
    以111年6月17日民事準備㈠狀繕本之送達，作為終止系爭租
    約之意思表示，是系爭租約確已因被告積欠租金達2個月以
    上，經原告定期催告仍未給付，而告終止。
　㈡再者，依系爭租約第5條第1項、第7條第1項約定，被告未經
    原告同意，不得將系爭房屋全部或一部轉租、租借、頂讓，
    或以其他變相方法由他人使用，如有違反，原告得不待租期
    屆滿，逕行終止租約。被告於承租系爭房屋後，未經原告同
    意，擅自將系爭房屋作為收留流浪動物之處所，並經營「愛
    毛俱樂部-寵物友善民宿」，違反不得轉租之約定，原告於1
    10年7月15日寄發永樂郵局第164號存證信函（下稱110年7月
    15日存證信函），通知被告終止系爭租約，被告於同年月16
    日收受，是系爭租約亦因被告違約轉租，而告終止。
　㈢綜上，系爭租約因有前開所述之被告積欠租金達2個月以上及
    違約轉租之二終止事由，並經原告合法終止在案，請求擇一
    為有利原告之判決，並依民法第455條、第767條第1項前段
    規定，命被告將系爭房屋騰空遷讓交還原告。又被告因系爭
    租約之終止，已無占有使用系爭房屋之合法權源，卻仍持續
    占有使用系爭房屋，而受有相當租金之不當得利，原告因此
    受有損害，為此依民法第179條規定，請求被告自111年4月1
    0日起至交還該屋之日止，按月給付原告相當租金之不當得
    利65,000元等語。並聲明：如主文第一項所示。
二、被告則以：
  ㈠關於原告主張被告積欠租金達2個月以上乙節，被告曾於110
    年7月2日至臺灣銀行匯款繳納租金，惟因原告將系爭租約約
    定之匯款帳戶辦理銷戶，導致被告轉帳失敗，被告於當日、
    110年7月11日、同年月16日均曾傳送LINE訊息予原告，並於
    110年7月12日、同年10月27日分別寄發嘉義埤子頭郵局第61
    號、第108號存證信函（下稱110年7月12日、同年10月27日
    存證信函），通知原告上情，促請其提供受領租金之匯款帳
    戶，原告均置之不理。此後，被告亦有詢問住商不動產仲介
    李佳昆此事，並請求李佳昆代為轉交租金，惟李佳昆表示原
    告拒絕提供帳號。又因適逢疫情期間，被告亦不可能將租金
    親自送至原告住家，綜合上情，應認係原告受領租金遲延，
    不應將未繳納租金之狀況歸責於被告，原告以此主張終止系
    爭租約，顯無理由。至兩造雖於111年3月14日就租金部分達
    成和解，被告本已準備支付，然因原告向國稅局、環保局、
    動保處檢舉被告，並向新聞記者爆料、誹謗被告，導致被告
    經營之社團法人台灣流浪動物救援協會（下稱動物救援協會
    ）名譽受損，許多人取消捐款及訂房，被告為維持協會之運
    作，因此無資力依和解筆錄內容履行。
　㈡另關於原告主張被告違約轉租乙節，兩造係透過李佳昆介紹
    而簽立系爭租約，被告於承租前，即明確告知李佳昆將使用
    系爭房屋部分空間經營毛小孩送養及寵物民宿，李佳昆則稱
    經其詢問原告後已獲同意。嗣於簽立系爭租約時，被告亦再
    次向原告確認，並請求在系爭租約上記載承租用途，原告表
    示只要被告不做湯湯水水的生意即可，李佳昆因此將系爭租
    約原記載「營業及住宅」之文字，加上「合法」二字，並把
    「及住宅」等字刪除，另註記「但不得從事熱炒、油湯或相
    類似之行業」。此外，被告承租後，原告及李佳昆亦曾到系
    爭房屋參觀裝潢狀況，經被告逐層為其介紹，是原告明知並
    同意被告承租系爭房屋之用途，嗣後卻反悔改口稱被告違約
    轉租，欲收回系爭房屋，當屬無據等語，資為抗辯。並聲明
    ：⒈原告之訴及假執行之聲請均駁回。⒉如受不利判決，願供
    擔保請准宣告免為假執行。　　
三、兩造不爭執之事項為（本院卷第429至430頁）：
  ㈠兩造透過李佳昆介紹，於110年3月5日簽立系爭租約，約定被
    告向原告承租系爭房屋，租賃期間自110年3月19日起至115
    年4月9日止，租金為每月65,000元，被告應於每月10日前繳
    納。系爭租約經本院所屬民間公證人作成110年度南院民公
    宜字第293號公證書。
  ㈡系爭房屋為6樓透天住宅，1樓為開放式空間，2樓為廚房及大
    廳，3至6樓每層樓有2個房間。被告經營動物救援協會，承
    租系爭房屋後，將1樓作為流浪動物開放送養參觀區，2樓為
    動物休息區，4樓經營協會會員可捐款或付費攜帶寵物入住
    之民宿，3樓、5樓、6樓則為被告及家人所使用。
  ㈢被告自110年6月起即未給付任何租金。
  ㈣原告於110年7月15日寄發存證信函，通知被告違反系爭租約
    第5條、第7條約定並終止租約，被告於同年月16日收受該存
    證信函（補字卷第33至39頁）。
  ㈤被告於110年7月12日、同年10月27日分別寄發存證信函，通
    知原告提供受領租金之匯款帳戶（本院卷第101至109頁）。
  ㈥原告於110年11月10日寄發存證信函，通知被告於函到5日內
    至原告住所繳納自110年5月起至110年11月10日止，積欠之
    租金405,800元，該存證信函嗣遭退回（本院卷第73至77頁
    ）。
  ㈦兩造於本件訴訟進行中，於111年3月14日達成和解，約定被
    告願於111年3月16日前以匯款方式，給付自110年6月10日起
    至111年4月9日止共10個月相當於租金之金額65萬元（本院
    卷第217至218頁），惟被告迄未履行。
四、得心證之理由：
　㈠原告以被告積欠租金達2個月以上為由，終止系爭租約，為有
    理由，系爭租約已於110年11月19日終止：
　⒈按承租人應依約定日期，支付租金；承租人租金支付有遲延
    者，出租人得定相當期限，催告承租人支付租金，如承租人
    於其期限內不為支付，出租人得終止契約。租賃物為房屋者
    ，遲付租金之總額，非達二個月之租額，不得依前項之規定
    ，終止契約。其租金約定於每期開始時支付者，並應於遲延
    給付逾二個月時，始得終止契約，民法第439條前段、第440
    條第1、2項分別定有明文。
　⒉次按系爭租約第3條約定：「租金（含稅）為每月65,000元，
    每月10日前繳納，每次應繳納1月份。110年3月19日至110年
    4月9日之租金，及110年4月10日至110年5月9日之租金於簽
    約日以現金給付」；第7條第2項約定：「乙方（即被告）積
    欠租金達2個月（含）以上，經甲方（即原告）催告限期繳
    納，仍不支付時，不待合約期限屆滿，甲方得終止租約」；
    第13條則約定：「有關本約事項之通知，均以書面依本約所
    載地址附郵寄送為準。一方地址變更時，應即以書面通知他
    方。因拒收或其他任何原因退回郵件者，均以第一次郵寄日
    視為已受送達」，此有系爭租約附卷可稽（補字卷第29頁）
    。
　⒊經查，依系爭租約約定，被告應於每月10日前繳納租金65,00
    0元，惟其自110年6月起即未給付任何租金，原告於110年11
    月10日寄發存證信函，通知被告於函到5日內至原告住所繳
    納自110年5月起至110年11月10日止，積欠之租金405,800元
    ，該存證信函嗣遭退回等情，為兩造所不爭執（不爭執事項
    ㈠、㈢、㈥），並有110年11月10日存證信函在卷可佐（本院卷
    第73至77頁），可知原告寄發110年11月10日存證信函時，
    被告已積欠租金達2個月以上。上開存證信函所載被告收件
    地址為臺南市○區○○路0段000號，即被告於系爭租約留存之
    通訊地址，該函雖遭退回，惟因兩造間曾以系爭租約第13條
    約定，有關系爭租約事項之通知，均以書面依租約所載地址
    附郵寄送為準，如有因拒收或其他任何原因退回郵件者，均
    以第一次郵寄日視為已受送達，故應認該存證信函業於原告
    郵寄之110年11月10日發生送達被告之效力。被告本應依該
    函定期催告之內容，於函到5日內繳納積欠之租金，卻逾期
    未繳，原告自得以本件起訴狀繕本之送達，作為終止系爭租
    約之意思表示，此有本院送達證書在卷可稽（本院卷第25至
    27頁），是系爭租約業於110年11月19日合法終止。
　⒋至被告抗辯稱：被告曾於110年7月2日至臺灣銀行匯款繳納租
    金，惟因原告將系爭租約約定之匯款帳戶辦理銷戶，導致被
    告匯款失敗，被告多次傳送LINE訊息予原告，並兩次寄發存
    證信函，促請原告提供受領租金之匯款帳戶，原告均置之不
    理；被告另詢問李佳昆能否請原告提供帳戶或代為轉交租金
    ，亦遭拒絕；且因疫情之故，被告不可能將租金親送至原告
    住家，是綜合上情，應認原告受領租金遲延，不應將未繳納
    租金之責任歸於被告，而據此主張終止租約等語，並提出匯
    款單、存證信函、LINE對話紀錄截圖等件為證（本院卷第95
    至109、463至465頁）；然查：
　　⑴依系爭租約第18條第7項約定之租金給付方式為：被告應於
      每月10日將租金以匯款或轉帳方式入原告名下之元大銀行
      00000000000000號帳戶（下稱原告元大銀行A帳戶），此
      有該租約在卷可參（補字卷第29頁）。而被告曾於110年7
      月2日至臺灣銀行匯款65,000元至原告元大銀行A帳戶，惟
      因原告已將該帳戶銷戶，導致被告匯款失敗，此後被告曾
      於110年7月2日、同年月4日、11日、16日傳送LINE訊息予
      原告，並於110年7月12日、同年10月27日分別寄發存證信
      函，通知原告提供受領租金之匯款帳戶，原告均未提供等
      情，則有匯款單、存證信函、LINE對話紀錄截圖等件附卷
      為憑（本院卷第95至109、463至465頁），應認被告抗辯
      原告將系爭租約約定之給付租金帳戶辦理銷戶，致其直至
      110年10月27日，均未能以匯款方式給付租金乙節為真。
　　⑵然原告業於110年11月10日寄發存證信函，通知被告於函到
      5日內至原告住所繳納自110年5月起至110年11月10日止，
      積欠之租金405,800元，並依系爭租約第13條之約定，發
      生送達被告之效力，業如前述；且系爭租約及公證書明載
      原告住所為臺南市○區○○○街000號（本院卷第23、31頁）
      ，此為被告所明知，被告並非不得至原告住所繳納租金。
      縱使被告因疫情考量，不便親至原告住所繳納租金，亦得
      依民法第326條規定，將租金辦理提存，而非逕以原告未
      提供匯款帳戶為由，作為其得長期積欠租金不繳之論據。
　　⑶另證人李佳昆到庭證稱：原告提起本件訴訟後，好像還沒
      有開庭，被告有天遇到我，問我能否詢問原告可否繳納租
      金，我便雞婆幫其詢問原告，原告表示兩造間有訴訟，所
      以她沒有要收租金等語（本院卷第313頁），可知被告確
      曾請李佳昆詢問原告繳納租金事宜，惟彼時原告業已提起
      本件訴訟，並主張終止系爭租約，則原告不願意私底下透
      過李佳昆與被告協調租金事宜，亦能理解，被告自不得以
      此為由，作為其得繼續積欠租金不繳之論據。
　　⑷況且，兩造此後曾於本件訴訟進行中，於111年3月14日就
      租金部分當庭達成和解，約定被告願於111年3月16日前以
      匯款方式，給付自110年6月10日起至111年4月9日止共10
      個月相當於租金之金額65萬元（註：因兩造和解時，對於
      系爭租約是否已合法終止，如是，係於何時終止，均有所
      爭執，故和解筆錄以「相當於租金之金額」，而非「租金
      」為記載），給付方式為匯入原告名下元大銀行安和分行
      00000000000000號帳戶（下稱原告元大銀行B帳戶），惟
      被告迄未履行等情，為兩造所不爭執（不爭執事項㈦），
      並有本院準備程序筆錄及和解筆錄在卷可參（本院卷第15
      4、217至218頁）。如被告確有清償之意，當秉持誠信，
      依照前開和解之內容，如期、如數匯款至原告元大銀行B
      帳戶內，而非嗣後反悔，持續積欠。至被告辯稱其係因原
      告向國稅局、環保局、動保處檢舉被告，並向新聞記者爆
      料、誹謗被告，導致所經營之動物救援協會經費收入減少
      乙節，核屬兩造間另外之民刑事糾紛，不得作為被告拒絕
      清償積欠租金之依據，是被告所辯，均無足採。
　⒌準此，因被告自110年6月起即未給付任何租金，積欠租金達2
    個月以上，經原告以110年11月10日存證信函定期催告被告
    繳納，被告仍未繳納，原告自得以本件起訴狀繕本之送達，
    作為終止系爭租約之意思表示，故系爭租約業於110年11月1
    9日終止。
　㈡原告依民法第455條、第767條第1項前段規定，請求被告將系
    爭房屋騰空遷讓交還原告；及依民法第179條規定，請求被
    告自111年4月10日起至返還系爭房屋之日止，按月給付原告
    65,000元，均為有理由：
　⒈按承租人於租賃關係終止後，應返還租賃物；所有人對於無
    權占有或侵奪其所有物者，得請求返還之；無法律上之原因
    而受利益，致他人受損害者，應返還其利益。雖有法律上之
    原因，而其後已不存在者，亦同，民法第455條前段、第767
    條第1項前段、第179條分別定有明文。而無權占有他人之土
    地，可能獲得相當於租金之利益，為社會通常之觀念，故如
    無權占有他人之房屋，加害人應返還之不當得利之範圍，為
    相當於租金之利益（最高法院97年度台上字第294號判決意
    旨參照）。
　⒉經查，系爭租約業已終止，而被告迄今仍占有使用系爭房屋
    ，原告為系爭房屋之所有權人，除得本於民法第455條前段
    規定之租賃物返還請求權，請求返還系爭房屋外，並得本於
    所有權之作用，依民法第767條第1項前段關於無權占有之法
    律關係，請求返還系爭房屋。從而，原告依據上開規定，請
    求被告應將系爭房屋騰空遷讓交還原告，即屬有據，應予准
    許。
　⒊再者，被告無權占用系爭房屋，業經認定如前，是被告無法
    律上之原因受有使用系爭房屋之利益，並致原告受有無法使
    用系爭房屋之損害，且上開被吿所受利益與原告所受損害間
    具有直接之因果關係，原告自得依民法第179條規定，請求
    被吿自111年4月10日起至返還系爭房屋之日止，按月給付原
    告相當租金之不當得利，核屬有據。爰審酌系爭房屋位於臺
    南市北區，為94年8月15日完成之RC造五層樓建築，總面積
    為319.02平方公尺，主要用途包含停車空間、店舖及住宅，
    111年房屋課稅現值為1,260,500元等情，有系爭房屋建物登
    記第一類謄本、外觀及內部照片、臺南市政府財政稅務局臺
    南分局函文附卷可稽（本院卷第33至37、439至449頁，補字
    卷第65頁）；參以系爭租約約定之系爭房屋每月租金為65,0
    00元，系爭房屋並非單純作為住宅使用，而有部分用於經營
    寵物民宿，作為商業使用（不爭執事項㈡），並無土地法第9
    7條第1項租金之限制。本院斟酌系爭房屋之地理位置、屋齡
    、屋況、被吿使用房屋之用途及系爭租約約定之租金等一切
    情狀後，認原告請求被告按月給付相當租金之不當得利65,0
    00元，核屬適當，應予准許。
五、綜上所述，系爭租約因被告積欠租金達2個月以上，經原告
    定期催告繳納而未繳納，而於本件起訴狀繕本送達被告之日
    即110年11月19日合法終止，原告依民法第455條、第767條
    第1項前段規定，請求被告將系爭房屋騰空遷讓交還原告，
    為有理由；又被告於系爭租約終止後，已無合法占有使用系
    爭房屋之權源，卻仍占有使用之，核屬不當得利，原告依民
    法第179條規定，請求被告自111年4月10日起至返還系爭房
    屋之日止，按月給付原告65,000元，亦為有理由，均應予准
    許。另本件既經認定原告依被告積欠租金達2個月以上，終
    止系爭租約為有理由，自無庸再審究原告主張被告違約轉租
    之部分，併予敘明。
六、本件訴訟費用為原告繳納之第一審裁判費13,573元，依法應
    由敗訴之被告負擔，爰依民事訴訟法第87條第1項規定，依
    職權確定如主文第2項所示。　　　
七、兩造均陳明願供擔保聲請宣告假執行或免為假執行，經核與
    民事訴訟法第390條第2項、第392條第2項規定相符，爰分別
    酌定相當之擔保金額，予以准許如主文第3項所示。　　
八、本件為判決基礎之事證已臻明確，兩造其餘攻擊防禦方法及
    所提證據，核與判決結果不生影響，爰不逐一論述，併此敘
    明。
九、訴訟費用負擔之依據：民事訴訟法第78條。　　
中　　華　　民　　國　　111 　年　　9 　　月　　16　　日
                    民事第四庭  審判長法  官  張家瑛
　　　　　　　　　                    法  官  廖建瑋
　　　　　　　　　                    法  官  陳䊹伊
以上正本係照原本作成。
如不服本判決，應於判決送達後20日內向本院提出上訴狀並表明
上訴理由（須附繕本）。如委任律師提起上訴者，應一併繳納上
訴審裁判費。
中　　華　　民　　國　　111 　年　　9 　　月　　20　　日
                                      書記官  王美韻